臺灣臺北地方法院民事判決　　　　　　　99年度訴字第2066號
原　　　告　林雪香
被　　　告　國泰杭州大廈管理委員會
法定代理人　楊玲玲
訴訟代理人　曾冠諄
上列當事人間排除侵害等事件，本院於民國100年2月15日言詞辯
論終結，判決如下：
    主  文
原告之訴及假執行聲請均駁回。
訴訟費用由原告負擔。
    事實及理由
一、原告起訴主張：
（一）原告乃臺北市○○區○○段1小段620地號土地（下稱系爭
      土地）之分別共有人，並為坐落其上門牌號碼為臺北市○
      ○街82巷20號之建物區分所有人之一，其中1樓係原告約
      定專用部分。詎位於相鄰土地（即臨沂段1小段619-1地號
      ，下稱619-1地號土地）之被告國泰杭州大廈管理委員會
      （下稱國泰大廈管委會）未經原告同意，竟於系爭土地及
      619-1地號土地圍牆之中央位置種植樹木（下稱系爭樹木
      ），侵害原告之約定專用部分，且由於該樹木生長過於旺
      盛，以致根莖蔓延至原告之1樓庭院，遮蔽1樓庭院並使其
      中植栽之花木遭到破壞、水池中所養殖之魚類亦受到損害
      。為此，爰依民法第767條、第962條及第184條規定，請
      求被告清除系爭樹木以回復原告約定專用部分使用收益之
      完整性，並賠償原告因上開侵害所受之損害。
（二）又系爭樹木坐落於系爭土地及619-1地號土地界址之上，
      依民法第66條第2項及第69條第1項規定，該樹木應視為土
      地不動產之部分，應由系爭土地及619-1地號土地所有權
      人，即原、被告取得系爭樹木之所有權，被告雖否認種植
      系爭樹木於上開界址上，然該樹木既種植於被告所砌圍牆
      之內，即使非被告所為，被告對於生長於其所認定之土地
      範圍內之植栽，本有管理之義務，今雖經地籍複丈而釐清
      系爭樹木長於地界之上，但此無損過去系爭樹木之管理責
      任所生缺失之賠償責任，故被告對系爭共有樹木之管理未
      取得共有人原告之同意，怠於管理系爭共有樹木，致樹木
      共有人即原告受損害，應對原告負損害賠償責任，從而，
      應依民法第820條規定對不同意之原告負賠償責任。再者
      ，因被告怠於管理導致樹木生長過於茂盛根枝橫生，不僅
      遮蔽原告之1樓庭院，危及原告之日照權，且導致原告之
      植栽及養殖魚類均因而受損，爰依民法第767條第1項規定
      ，請求排除對原告庭院日照權之侵害，並依同法第184條
      第1項規定，請求被告賠償原告因此所受之損害。
（三）聲明：（1）被告應將系爭樹木移除，並將原告庭院回復
      原狀。（2）被告應給付原告新臺幣（下同）685,000元。
      （3）願供擔保，請准宣告假執行。
二、被告則抗辯：
（一）系爭樹木並非被告所種植，而係自然生長於原被告相隔之
      圍牆上，經約30年之生長後，其氣根沿牆之兩面延伸而下
      所致，該榕樹非被告所種植亦非單獨生長於被告所屬基地
      內，且原告所提出之損害內容僅為臆測之詞，應不足採信
      。
（二）系爭樹木所生長之牆壁不在被告之土地範圍內，牆壁也非
      被告所建，榕樹也非被告所種植，但被告基於鄰居和諧，
      如果原告同意和解，被告願意負擔除去樹木費用之一半，
      但不同意損害賠償，原告請求被告負損害賠償責任及回復
      原狀並無理由。
（三）聲明：（1）原告之訴及其假執行之聲請均駁回。（2）如
      受不利判決，願供擔保請准宣告免為假執行。
三、兩造不爭執之事項：
 （1）原告乃系爭土地之所有權人之一（權利範圍10000分之159
      ），並為坐落其上門牌號碼為臺北市○○街82巷20號之建
      物所有權人。619-1地號土地則為國泰杭州大廈之基地，
      為全體區分所有權人共有。
 （2）據臺北市建成地政事務所民國99年11月18日北市建地二字
      第09 931708500號函所檢送測量地上物位置及面積之複丈
      成果圖所載，系爭樹木之樹幹位置坐落地號為系爭土地及
      619- 1地號土地之界址上。
 （3）據本院於99年9月8日下午3時在臺北市中正區○○○路○段
      23號（系爭土地）施行勘驗測量結果，系爭樹木係坐落在
      系爭土地及619-1地號土地圍牆之中央位置，樹木的根攀
      附在該圍牆上，系爭樹木的根延伸至原告住處1樓庭院，
      樹木之枝葉並遮蔽原告住處1樓庭院（見本院99年9月8日
      勘驗測量筆錄）。
四、得心證之理由：
（一）上述不爭執事實，有原告所提出系爭土地所有權狀、照片
      為證，並經本院現場勘驗屬實，有本院99年9月8日勘驗測
      量筆錄可據，並經本院囑託臺北市建成地政事務所現場測
      量，製有土地複丈成果圖在卷可據，自可信為真實。
（二）兩造既就上述事實不爭執，則本件應先論究者，乃系爭樹
      木是否為被告所種植，因被告種植管理不當疏未修剪，致
      使原告受有損害。而查，原告雖主張系爭樹木為被告所種
      植，但為被告所否認，且本院審酌系爭樹木係坐落在系爭
      土地及619-1地號土地圍牆之中央位置，枝幹生長於圍牆
      之上，並未與泥土接觸，係以該樹木之根攀爬固定於圍牆
      上而生長，業據本院現場勘驗在卷，且有照片在卷可證；
      而依一般常情，種植樹木，均是種植於土地地面上，如果
      系爭樹木乃被告所種植，應係種植於圍牆靠近被告土地這
      一面之地面上，不致種植於圍牆之上，系爭樹木之上述生
      長狀況，與種子自行發芽而自然生長於圍牆之上較為相似
      （系爭樹木為榕樹，生長於圍牆現象常見）；況且，系爭
      樹木所生長之圍牆，乃坐落兩造相鄰土地之界址，已如上
      述，如被告在界址圍牆上種樹，容易引起相鄰之原告抗議
      ，而由系爭樹木之生長狀況，其樹齡非小，何以被告種植
      系爭樹木多年，原告均未異議，此與原告主張系爭樹木乃
      被告種植之常情不符；此外，本院再審酌，依據卷附99年
      1 月22日被告寄發給原告之存證信函，被告於存證信函中
      亦陳述系爭樹木乃「適生長於貴戶與本大樓間隔牆之正中
      間，非本大樓種植亦非全部生長於本大樓所屬土地範圍內
      」等語，顯見被告亦未承認系爭樹木乃被告所種植；致於
      原告所提出卷附七星環境綠化基金會樹籍資料調查表，亦
      未見載明系爭樹木乃被告所種植之記載；是原告主張系爭
      樹木乃被告所種植之事實，其舉證即屬不足，而未可採信
      。
（三）按稱不動產者，謂土地及其定著物。不動產之出產物，尚
      未分離者，為該不動產之部分。民法第66條有所明文。查
      系爭樹木乃土地之出產物，在未與土地分離前，乃土地之
      一部分，應由土地之所有權人取得系爭樹木之所有權。查
      系爭樹木之坐落位置，經本院囑託臺北市建成地政事務所
      鑑測結果，系爭樹木之樹幹係坐落於系爭土地及619-1地
      號土地界址，系爭樹木之樹幹同時坐落在上述2筆土地上
      ，有臺北市建成地政事務所土地複丈成果圖在卷可據，則
      依據上述民法之規定，上述2筆土地之所有權人對於系爭
      樹木均有所有權，則系爭樹木應為上述2筆土地所有權人
      所共有。而按數人按其應有部分，對於一物有所有權者，
      為共有人。各共有人之應有部分不明者，推定其為均等。
      各共有人，除契約另有約定外，按其應有部分，對於共有
      物之全部，有使用收益之權。民法第817條、第818條有所
      明文。又共有物之管理，除契約另有約定外，應以共有人
      過半數及其應有部分合計過半數之同意行之。但其應有部
      分合計逾三分之二者，其人數不予計算。依前項規定之管
      理顯失公平者，不同意之共有人得聲請法院以裁定變更之
      。前二項所定之管理，因情事變更難以繼續時，法院得因
      任何共有人之聲請，以裁定變更之。共有人依第一項規定
      為管理之決定，有故意或重大過失，致共有人受損害者，
      對不同意之共有人連帶負賠償責任。共有物之簡易修繕及
      其他保存行為，得由各共有人單獨為之。共有物之管理費
      及其他負擔，除契約另有約定外，應由各共有人按其應有
      部分分擔之。共有人中之一人，就共有物之負擔為支付，
      而逾其所應分擔之部分者，對於其他共有人得按其各應分
      擔之部分，請求償還。共有物之處分、變更及設定負擔，
      應得共有人全體之同意。民法第820條、第822條、第819
      條第2項亦有規定。故有關共有物之管理、處分程序及管
      理費用之負擔，民法已有所規範，是如原告主張因系爭樹
      木生長過於旺盛，以致根莖蔓延至原告之1樓庭院，遮蔽1
      樓庭院並使其中植栽之花木遭到破壞、水池中所養殖之魚
      類亦受到損害，自應先循上述共有物之管理及處分規定，
      進行枝葉、根莖之修剪（管理行為）或移植、砍除（處分
      ）程序，並就支出費用依據上述民法規定為負擔，如因其
      餘共有人所為之管理或處分程序有所故意、過失，而造成
      原告之損害，方有原告所主張之回復原狀、侵權行為損害
      賠償問題。況且本件依據卷內資料，並無被告早已知悉系
      爭樹木為其大廈區分所有權人所共有之證據，足以證明被
      告有拒絕原告所為管理或處分系爭樹木之提議，就此，被
      告並無故意或過失問題；故本件原告既尚未依據上述程序
      進行共有物之管理及處分程序，原告在此主張被告應負回
      復原狀及侵權行為責任，尚屬無據。
（四）綜上所述，原告主張被告種植系爭樹木之事實既未能舉證
      ，則原告主張被告所種植之系爭樹木侵害原告所占有使用
      1樓庭院，請求被告應負回復原狀之義務，並應負損害賠
      償責任，並無依據；另系爭樹木既屬系爭土地及619-1地
      號土地所有權人所共有，原告應先依據上述民法規定，依
      據共有物之管理程序規定，就原告所主張系爭樹木侵害原
      告所占有使用之庭院為處理，要無直接請求被告應負回復
      原狀及損害賠償之權利；故原告提起本訴，依法無據，均
      應予駁回。
五、本件判決基礎已臻明確，兩造其餘攻擊防禦方法及舉證，於
    判決結果無影響，毋庸一一論列，附此敘明。
六、本件原告既受敗訴判決，其假執行之聲請即失所附麗，不應
    准許。
七、結論：原告之訴並無理由，依民事訴訟法第78條，判決如主
    文。
中    華    民    國   100    年    2     月    25    日
                  民事第二庭    法  官  陳杰正
以上正本係照原本作成。
如對本判決上訴，須於判決送達後20日內向本院提出上訴狀。如
委任律師提起上訴者，應一併繳納上訴審裁判費。
中    華    民    國   100    年    2     月    25    日
                                書記官  王怡屏